臺灣苗栗地方法院民事簡易判決　　　　100年度苗簡字第294號
原　　　告　台北富邦商業銀行股份有限公司士東分公司
法定代理人　管和真
訴訟代理人　蕭仁泉
　　　　　　呂建輝
被　　　告　李華堂
訴訟代理人　彭巧君律師
上列當事人間請求清償債務事件，本院於民國100 年12月20日言
詞辯論終結，判決如下：
    主  文
原告之訴駁回。
訴訟費用由原告負擔。
    事  實
一、原告起訴主張：被告於民國98年4 月15日將新臺幣（下同）
    45萬元匯入第三人陳謝紅妹設於原告銀行、帳號0000000000
    00號之帳戶（下稱系爭帳戶），嗣於98年4 月24日向警察局
    報案遭受詐騙，並提出返還滯留於警示帳戶內剩餘款項申請
    書、匯款收據、刑事報案三聯單、切結書、身分證等文件向
    原告申請返還滯留於系爭帳戶內之剩餘款項45萬元。被告於
    切結書中保證其所提出之全部佐證文件均正確無誤，如有虛
    偽不實致原告遭受任何損失，願負一切法律責任及損害賠償
    責任，且承諾系爭款項日後有爭議，同意無條件將該款項退
    還予原告，原告遂依「金融機構返還滯留於警示帳戶內剩餘
    款項作業程序」於98年5 月5 日退還系爭款項予被告。嗣系
    爭帳戶所有人陳謝紅妹向行政院金融監督管理委員會銀行局
    （下簡稱金管會）提出申訴，表示系爭款項為其所有，原告
    將系爭款項發還予被告疑有未依「銀行對疑似不法或顯屬異
    常交易之存款帳戶管理辦法」第11條規定處理之情形，金管
    會乃發函通知原告處理。是系爭款項確有切結書所稱之爭議
    產生，被告自應依切結書之承諾，將系爭款項返還予原告。
    為此，爰依切結書「系爭款項日後有爭議，本人同意無條件
    將該款項退還」之約定提起本訴，請求被告返還系爭款項等
    語。並聲明：(1)被告應給付原告45萬元，及自98年5 月5 日
    起至清償日止按年息5 ％計算之利息；(2)訴訟費用由被告負
    擔。
二、被告則抗辯：被告遭人詐騙多筆款項，有關詐騙集團之犯罪
    事實業經台灣台中地方法院100 年度簡上字第71號刑事判決
    確定在案，該確定判決已認定被告遭詐騙而匯款45萬元至陳
    謝紅妹之系爭帳戶內，且陳謝紅妹亦坦承被告因遭詐騙而匯
    款至系爭帳戶，是系爭款項本非陳謝紅妹所有，陳謝紅妹取
    得該款項並無法律上之原因。而陳謝紅妹涉犯詐欺罪嫌，現
    由台灣台中地方法院檢察署（下簡稱台中地檢署）100 年度
    偵續一字第29號偵查中。又切結書中所稱爭議，係指被告提
    出或簽署之文件有虛偽不實之情，原告既不否認被告簽署文
    件均屬真實，且依「金融機構返還滯留於警示帳戶內剩餘款
    項作業程序」將系爭款項退還予被告，故被告申請返還系爭
    款項之程序、事實並無爭議可言。縱使陳謝紅妹表示系爭款
    項為其所有，惟其非切結書之當事人，自非切結書所指爭議
    。再陳謝紅妹並無提出被告以外之人同時匯款45萬元至系爭
    帳戶之證明，是其向金管會申訴之內容實乏依據。又原告並
    非系爭款項之所有權人，縱陳謝紅妹對系爭款項之歸屬有爭
    執，亦係陳謝紅妹得否請求返還之問題，尚非原告所能主張
    。是原告僅以切結書為據，起訴相逼犯罪被害人即被告還款
    ，實屬不公並無理由等語。並聲明：(1)原告之訴駁回；(2)訴
    訟費用由原告負擔。
    理  由
一、原告主張第三人陳謝紅妹於原告銀行設有系爭帳號00000000
    0000號之帳戶，被告於98年4 月15日將45萬元匯入系爭帳戶
    內，嗣於98年4 月24日向警察局報案遭受詐騙，並向原告申
    請返還系爭款項，原告乃於98年5 月5 日將系爭款項退還予
    被告等情，業據其提出被告申請時所檢附之返還滯留於警示
    帳戶內剩餘款項申請書、渣打國際商業銀行匯款收據、刑事
    報案三聯單、切結書、匯款委託書等件為證（卷第25至30頁
    ），且為被告所不爭執，自堪信為真實。原告主張被告於切
    結書中承諾「系爭款項日後如有爭議，同意無條件將系爭款
    項退還」，所稱「爭議」即指任何人向原告表示或主張該款
    項之歸屬有不同之意見者。今系爭帳戶持有人陳謝紅妹提出
    申訴主張系爭款項為其所有，系爭款項已存有爭議，被告自
    應依上開承諾返還系爭款項等語。被告則辯稱：切結書所稱
    「爭議」係指聲請返還系爭款項之資格或提出文件有虛偽不
    實之情而言，非如原告所主張。且陳謝紅妹並非簽立切結書
    之當事人，其申訴非屬切結書所指之爭議。是本件應審究者
    為：原告依切結書之「系爭款項日後如有爭議，本人同意無
    條件將系爭款項退還」約定（下簡稱系爭詞句），請求被告
    返還45萬元，是否有理？
（一）按解釋意思表示，應探求當事人之真意，不得拘泥於所用
      之詞句；民法第98條定有明文。而解釋契約，應於文義上
      及論理上詳為推求，以探求當事人立約時之真意，並通觀
      契約全文，斟酌訂立契約當時及過去之事實、交易上之習
      慣等其他一切證據資料，本於經驗法則及誠信原則，從該
      意思表示所根基之原因事實、主要目的、經濟價值、社會
      客觀認知及當事人所欲表示之法律效果，作全盤之觀察，
      以為判斷之基礎，不能徒拘泥字面或截取書據中一二語，
      任意推解致失其真意（最高法院79年台上字第1778號、98
      年台上字第1925號判決意旨參照）。本件系爭切結書之全
      文為「立據人李華堂，茲向台北富邦商業銀行士東分公司
      申請返還本行前遭歹徒詐騙而滯留警示帳戶000000000000
      帳號內剩餘款項45萬元，所提出之全部佐證文件，均正確
      無誤，如有虛偽不實致貴行遭受任何損失，願負一切法律
      責任及損害賠償責任，又系爭款項日後若有爭議，本人同
      意無條件將該款項退還貴行」等語（卷第28頁）；而原告
      於本院審理時已自認被告確實有匯入系爭款項45萬元至系
      爭帳戶中，且被告申請退款時所提之佐證文件均為真正等
      語在卷（卷第47、48頁），其係依切結書中「系爭款項日
      後若有爭議，本人（即被告）同意無條件將該款項退還原
      告」之約定做為本件請求之依據（卷第48頁）；是揆諸前
      揭判決意旨，本院自應通觀切結書全文並探求被告立約時
      之真意，本於經驗法則、誠信原則及社會客觀認知等，以
      資認定原告之解釋契約有無理由，而不能僅拘泥系爭詞句
      之字面文義或截取書據中一二語為斷。
（二）經查，原告主張系爭切結書係依行政院金融監督管理委員
      會（下稱金管會）函送之「研商金融機構返還滯留於警示
      帳戶內剩餘款項作業程序」會議紀錄及「金融機構返還滯
      留於警示帳戶內剩餘款項作業程序」辦理，並無不當或不
      公云云，固據其提出金管會94年2 月14日金管銀（一）字
      第0941000095號函附之會議紀錄、上開作業程序、返還滯
      留於警示帳戶內剩餘款申請書、切結書等件為證（卷第63
      至70頁）。然觀之「金融機構返還滯留於警示帳戶內剩餘
      款項作業程序」第四條(一)2.規定：被害人提出返還款項申
      請時，應檢具刑事案件報案三聯單及申請不實致金融機構
      受有損失，由該被害人負一切法律責任之切結書（卷第67
      頁），可證上開規定所指被害人應提出切結書之目的在於
      防止「申請不實」，亦即，應限於被害人提出之申請文件
      虛偽不實時，始應負法律責任至明；而非如原告所主張之
      任何被害人以外之人（含帳戶所有人）一提出爭議，即可
      無庸經過相當程度之調查，而強令被害人負返還款項之責
      。再本件切結書僅屬上開作業程序第四條(一)2.之附件，惟
      上開作業程序第四條(一)2.並無系爭詞句之要件，可認附件
      切結書中系爭詞句之記載已不合理超越該項規定之構成要
      件，自屬不當之限制。況上開作業程序僅係中華民國銀行
      商業同業公會全國聯合會之理事會所制訂（參上開作業程
      序第九條，第68頁），毫無任何法源依據，僅為銀行內部
      間為便於統一作業之內規而已，自不得據此嚴苛限制人民
      權利。再者，系爭詞句之「系爭款項日後若有爭議」解釋
      ，果採原告主張之字面解釋，則舉凡任何人對於系爭款項
      有爭議，不論爭議內容真假、有無佐證、有無經過相當程
      度之調查，被害人均應無條件負返還之責，除顯失公平外
      ，亦違反社會通念及當事人立據之真意，更有悖於銀行法
      第45條之2 第3 項授權金管會訂定「銀行對疑似不法或顯
      屬異常交易之存款帳戶管理辦法」所賦予金融機構打擊犯
      罪、保護金融秩序等社會責任之立法精神（參該管理辦法
      之立法總說明）。故系爭詞句之解釋應採限縮解釋，並須
      通觀前後文句之記載為綜合之解釋，故所謂「爭議」應與
      前文所述被害人有虛偽不實之情事連結，即應限於被害人
      以虛偽不實之資料提出申請還款時，或有爭議之第三人已
      提出合理正當之證據證明其為系爭款項權利人時，被害人
      方負有返還款項之責。原告雖主張系爭款項因警示帳戶之
      持有人陳謝紅妹已向金管會申訴系爭款項為其所有，符合
      切結書之「系爭款項日後若有爭議」約定云云，惟參以該
      申訴書僅為陳謝紅妹片面說詞，申訴內容是否屬實，已屬
      有疑；且陳謝紅妹迄未循求司法途徑請求兩造返還系爭款
      項，益證其自身應知無權利為主張，原告自不得僅以其空
      泛說詞即遽謂系爭款項之權利歸屬已生爭議。原告身為龐
      大之金融機構，負有打擊犯罪、保護金融秩序之企業社會
      責任，竟然無視於被告確實受詐騙而匯入款項至系爭帳戶
      之確定事實（詳後述），徒截取切結書中之系爭詞句，拘
      泥字面為文義解釋，作為本件請求之依據，顯屬草率無稽
      ，毫無足取。且一再以飽受陳謝紅妹陳情困擾為由堅持訴
      訟，其卸責心態昭然若揭，誠屬可議。
（三）又依照當事人一方預定用於同類契約之條款而訂定之契約
      ，為左列各款之約定，按其情形顯失公平者，該部分約定
      無效：一、免除或減輕預定契約條款之當事人之責任者。
      二、加重他方當事人之責任者。三、使他方當事人拋棄權
      利或限制其行使權利者。四、其他於他方當事人有重大不
      利益者；民法第247 條之1 定有明文。又該條第1 款所謂
      「免除或減輕預定契約條款之當事人之責任者」，及第3
      款所謂「使他方當事人拋棄權利或限制其行使權利者」，
      應係指一方預定之該契約條款，為他方所不及知或無磋商
      變更之餘地，始足當之。而該法條所稱「按其情形顯失公
      平者」，則係指依契約本質所生之主要權利義務，或按法
      律規定加以綜合判斷，有顯失公平之情形而言（最高法院
      91年度台上字第2336號、96年度台上字第168 號裁判意旨
      可以參照）。原告為法人組織，而系爭切結書係銀行公會
      全國聯合會之理事會所制訂內規之附件，已如前（二）所
      述，自屬原告與不特定人訂立同類契約所提出預先擬定之
      定型化契約無疑，當受上開規定之拘束。而原告相較於該
      定型化切結書之適用對象即被害人，顯居於經濟上強勢地
      位，被害人面對該定型化切結書僅有決定締約與否之意思
      自由，並無參與磋商變更內容之餘地，僅能全盤接受切結
      書內容，否則將受系爭款項不能返還之不利益。再者，系
      爭詞句僅以空泛模糊之「爭議」一詞，毫無區分爭議內容
      是否經查證屬實，一律課予被害人須拋棄權利、無條件返
      還款項之不利負擔，並完全免除原告之查證責任，按其情
      形已符合民法第247 條之1 第1 、3 、4 款規定而顯失公
      平，應認定為無效。故原告僅憑上開無效之約定請求被告
      返還系爭款項，實屬無據。
二、再查，被告確實為遭詐欺集團詐騙之被害人，總詐騙金額高
    達200 多萬元，其中本件遭詐騙金額為45萬元，並匯入陳謝
    紅妹設於原告銀行之系爭帳戶內之事實，業經臺灣台中地方
    法院於100 年5 月4 日以100 年度簡上字第71號刑事判決確
    定在案（卷第95至101 頁）。該確定判決理由中已認定：被
    害人李華堂遭詐騙之款項45萬元確實匯入陳謝紅妹所有之系
    爭帳戶內，且陳謝紅妹於警詢時並坦承上情明確等節（卷第
    96、97頁），並指明陳謝紅妹涉嫌詐欺罪，應由檢察官另行
    偵辦（卷第100 頁）；故不論陳謝紅妹向金管會申訴之內容
    為何，最終是否經司法機關認定為犯罪人，均無礙於被告確
    實因受詐欺而將系爭款項匯入陳謝紅妹所有系爭帳戶，原告
    退還之系爭款項確屬被告所有之認定。況且上開確定判決為
    經過司法機關調查、審理過程所認定之審慎結果，其真實性
    、可信度自非現仍被列為犯罪嫌疑人之陳謝紅妹向金管會之
    片面申訴所可比擬！此外，被告申請返還款項所提出之文件
    均屬真正，既為原告所自認在卷，則被告取得本為其所有、
    經原告退還之系爭款項，自無爭議或違法可言。
三、至原告稱陳謝紅妹於100 年度簡上字第71號刑事判決中僅為
    證人而非被告，雖判決理由中敘明「陳謝紅妹涉嫌詐欺案件
    ，由檢察官另行偵辦」，惟該刑事判決於100 年5 月4 日確
    定後，檢察官就陳謝紅妹涉嫌詐欺案部分業於100 年5 月25
    日為不起訴處分（99年度偵續字第461 號）在案，該不起訴
    處分當為上開該判決所指之另行偵辦結果云云。然查，上開
    判決於100 年5 月4 日判決確定後，須經製作及送達判決等
    整卷過程後，再由檢察官另案偵辦陳謝紅妹涉嫌詐欺罪部分
    ，卷證往返尚須耗費相當時日，再加計重行偵查所需時間，
    斷無可能在同年月25日即偵查終結並為不起訴處分，是原告
    此部分主張，顯係不明瞭訴訟程序之誤認。再陳謝紅妹涉犯
    詐欺罪嫌，現由台中地檢署於100 年8 月1 日以100 年偵續
    一字29號偵查中（原99年度偵續字第461 號），有本院依職
    權調取之前案紀錄表在卷可稽（卷第154 頁）。可知陳謝紅
    妹涉犯詐欺罪嫌，因上開刑事確定判決之告發，現由檢察官
    偵查中甚明；併此敘明。
四、綜上所述，原告主張陳謝紅妹對於系爭款項之權利歸屬有爭
    執，即屬切結書中「該款項日後若有爭議，本人同意無條件
    將該款項退還」之爭議云云，其解釋契約，顯斷章取義，徒
    拘泥字面文義，自不足採；且系爭切結書為定型化契約，系
    爭詞句之約定顯失公平而無效，均詳如前述，故原告僅憑該
    無效之約定請求被告返還系爭款項，顯無理由，應予駁回。
五、本件事證已臻明確，兩造其餘攻擊防禦方法及舉證，經核均
    與判決結果無影響，爰無庸逐一論述，附此敘明。
六、據上論結，原告之訴為無理由，依民事訴訟法第78條，判決
    如主文。
中    華    民    國   100    年    12    月    30    日
                     苗栗簡易庭法  官  黃怡玲
以上正本係照原本作成。
如對本判決不服，須於判決送達後20日內向本院提出上訴狀（須
附繕本）。
如委任律師提起上訴者，應一併繳納上訴審裁判費。
                               書記官  孫銘宏
中    華    民    國   100    年    12    月    30    日